臺灣高等法院臺中分院民事判決　96年度上易字第18號
上　訴　人　台中縣稅捐稽徵處
法定代理人　乙○○
訴訟代理人　蔡琇媛　律師
複 代理 人　甲○○
被 上訴 人　丙○○
　　　　　　　　　　　4樓
　　　　　　丁○○
上2人共同
訴訟代理人　黃呈利律師
上列當事人間請求返還不當得利事件，上訴人不服台灣台中地方
法院95年度訴字第2648號中華民國95年11月21日第一審判決，提
起上訴，本院於96年2月6日言詞辯論終結，判決如下：
      主  文
上訴駁回。
第二審訴訟費用由上訴人負擔。
      理  由
一上訴人起訴主張略以：伊管理之坐落台中縣豐原市○○段0759
  ─0044地號土地上房屋即門牌編號台中縣豐原市○○街166號
  之2層樓員工宿舍，於民國 (下同)64 年8月起借與任職於上訴
  人機關之被上訴人丙○○；另一坐落台中縣豐原市○路○段○
  路墘小段0030─0006地號土地上房屋即門牌號碼台中縣豐原市
  ○村路仁德屯41號之2層樓員工宿舍，自66年1月5日起借與任
  職於上訴人機關之被上訴人丁○○，並與其分別訂立使用借貸
  契約，約定離職後最遲於6個月內遷出交還宿舍。被上訴人丙
  ○○於80年10月自上訴人機關退休；被上訴人丁○○於74年3
  月調離上訴人機關，其使用借貸契約應於退休、調離原職時消
  滅；惟被上訴人2人仍繼續佔用系爭宿舍遲不遷離。上訴人乃
  於86年3月10日及同年1月7日分別函催被上訴人丙○○、丁○
  ○返還宿舍，但2人置若罔聞，上訴人乃起訴請求被上訴人遷
  讓返還，經鈞院判決命被上訴人遷出宿舍，復經本院判決確定
  。被上訴人丙○○、丁○○分別於90年3月6日、89年5月17日
  遷出系爭宿舍。按「依不當得利之法則請求返還不當得利，以
  無法律上之原因而受利益，致他人受有損害為其要件，故其得
  請求返還之範還圍，應以對方所受之利益為度，非以請求人所
  受損害若干為準，無權占有他人土地，可能獲得相當於租金之
  利益為社會通常之觀念，是被上訴人抗辯本件被上訴人等無法
  律上原因而占用上訴人所有之系爭土地，致上訴人受不能完整
  使用收益系爭土地之損害，且無權占有他人土地，可能獲得相
  當於租金之利益，亦為社會通常之觀念，此有最高法院61年臺
  上字第1695號判例可資參照。被上訴人無權占有上訴人之房舍
  ，上訴人得依不當得利之法律關係請求被上訴人給付相當於租
  金之損害。本件被上訴人無權占用宿舍所生相當於租金之損害
  金額，依城市地方房屋之租金，以不超過土地及建築改良物申
  報總價額年息10%為限。是上訴人得向被上訴人請求相當於租
  金之不當得利計算方式為：【（每平方公尺土地申報地價×土
  地面積）＋（每平方公尺房屋價值×樓層面積×樓層數）】×
  10%。被上訴人丙○○自86年3月10日至90年3月6日，無權占用
  之宿舍為2層樓，每層面積為81平方公尺，故被上訴人丙○○
  應給付上訴人354,181元。被上訴人丁○○自86年1月7日至89
  年5月17日，無權占用之宿舍為2層樓，每層面積為36. 3平方
  公尺，故被上訴人丁○○應給付上訴人80,129元。為此，依不
  當得利之法律關係訴請被上訴人如數給付及自起訴狀繕本送達
  翌日起至清償日止，按年息5﹪之利息，並聲明：(1)被上訴人
  丙○○應給付上訴人354,181元及自起訴狀繕本送達翌日起至
  清償日止，按年息5﹪計算之利息。(2)被上訴人丁○○應給付
  上訴人80,129元，及自起訴狀繕本送達被上訴人之翌日起至清
  償日止，按年息5﹪計算之利息。
二被上訴人抗辯意旨略以：按租金之請求權因5年間不行使而消
  滅，既為民法第126條所明定，至於終止租約後之賠償與其他
  無租賃契約關係之賠償，名稱雖與租金異，然實質上仍為使用
  土地之代價，債權人應同樣按時收取，不因其契約終止或未成
  立而謂其時效之計算應有不同，此有最高法院49年台上字第
  1730號判例所揭示。是以無權佔有他人不動產而受有相當於租
  金之利益致所有權人受有相同之損害，與無租賃關係之賠償同
  ，其性質上與租金之請求權相同，其時效仍應自得請求時起算
  逾5年即罹於時效。被上訴人丙○○使用系爭眷舍，於90年3月
  6日返還上訴人，而依本院89年上字第103號上訴人請求被上訴
  人交還房屋之確定判決所認，其使用借貸之關係於80年10月因
  被上訴人丙○○退休而消滅，是自80年10月至90年3月6日間被
  上訴人佔用房舍所受相當於租金之利益，於各該佔用年度計算
  迄今均已逾5年之請求權時效，被上訴人丙○○自得拒絕給付
  。被上訴人丁○○與上訴人間就系爭眷舍之使用借貸關係於74
  年3月月消滅（同上判決之認定），上訴人請求86年至89年間
  被上訴人佔用期間相當租金之不當利益，由各該年度起算迄今
  亦均逾5年之時效，被上訴人丁○○亦得拒絕給付。又財政部
  曾於89年12月12日召開研商無權佔用宿舍之退休人員騰還宿舍
  者可否免於追收佔用期間之不當得利之會議，該會議結論（四
  ）明白記載「以最後搬遷期限訂為90年3月31日止，並於催告
  函件應明確告知佔用人，此為最後期限，如期搬遷者，免於追
  收不當得利…」，有該會議決議可稽，此項決議應可視為國家
  與公務員（含退休人員）間之契約關係。被上訴人丙○○在90
  年3月6日即將系爭眷舍返還；丁○○則在89年5月17日即返還
  系爭眷舍，均符合上開決議所定之最後遷讓期限，上訴人自亦
  不得反於該決議所形成與被上訴人間之契約關係提起本件訴訟
  。為此，求為判決駁回上訴人之起訴。
三本件第一審對上訴人之請求，判決敗訴，上訴人不服，求為廢
  棄並為如上訴聲明之判決，被上訴人則求為判決駁回上訴。
四本件事實理由，兩造爭執不爭執事項及攻擊防禦方法，本院對
  兩造攻擊防禦方法之意見及法律上意見，與第一審判決書記載
  者相同，茲引用之。
五上訴人提起上訴主張
  (一)按「民法第126條所謂之租金債權係指承租人使用租賃物之
    代價，出租人應定期按時收取租金之債權而言，故租金請求
    權因5年不行使而消滅，係就出租人對於承租人之租金請求
    權而言。本件係上訴人未得其他共有人之同意，逾越其應有
    部分就共有物全部為使用收益，上訴人因此受有不當得利，
    為被害人之被上訴人則受有損害。此種不當得利返還請求權
    ，本屬損害賠償之性質，原非租金之替補，亦即並非基於一
    定之法律關係，因1年以下時間之經過而依序發生之定期給
    付債權，原審因認無適用民法第126條短期時效之餘地，難
    謂有何違背法令」最高法院94年台上字第1198號判決著述甚
    詳。
  (二)緣被上訴人丙○○於80年10月自上訴人機關退休、被上訴人
    丁○○於74年3月自上訴人機關調離，兩造就本件系爭宿舍(
    按: 坐落台中縣豐原市○○段0000-0000地號土地上房屋即
    門牌編號台中縣豐原市○○街116號之2層樓員工宿舍原為被
    上訴人丙○○所使用；坐落台中縣豐原市○路○段○路墘小
    段0000-0000地號土地上房屋即門牌編號台中縣豐原市○村
    路仁德屯41號之2層樓員工宿舍原為被上訴人丁○○所使用
    ）成立之借貸契約應分別於其等退休或離職時消滅；惟被上
    訴人等2人仍繼續占用。嗣上訴人於86年3月10日及同年l月7
    日分別函催被上訴人丙○○、丁○○返還系爭宿舍，案經上
    訴人提起請求遷讓返還宿舍之判決確定後，其等2人始分別
    於90年3月6日及89年8月l9日遷出系爭宿舍。就前開被上訴
    人等2人無權占用系爭宿舍，上訴人本得爰依民法不當得利
    法律關係之相關規定，請求被上訴人等2人返還其利益。而
    被上訴人等所負返還利益之範圍，依社會通常觀念，雖係以
    相當於租金之金額為該利益之認定依據，然上訴人主張之不
    當得利返還請求權，本質仍屬損害賠償，而與租金請求權有
    異，自應依不當得利之法理，適用民法第125條之15年消滅
    時效，方屬適法。是參酌以前開最高法院判決，本件並無適
    用民法第126條5年短期時效之餘地，應可認定。
六被上訴人於本院辯稱上訴人之租金請求權已罹於5年時效而消
  滅。
七本院審理之結果
  按利息、紅利、租金、贍養費、退職金及其他1年或不及1年之
  定期給付債權，其各期給付請求權，因5年間不行使而消滅。
  時效完成後，債務人得拒絕給付。民法第126條、第144條第1
  項分別定有明文。租金之請求權因5年間不行使而消滅，既為
  民法第126條所明定，至於終止租約後之賠償與其他無租賃契
  約關係之賠償，名稱雖與租金異，然實質上仍為使用土地之代
  價，債權人應同樣按時收取，不因其契約終止或未成立而謂其
  時效之計算應有不同。此有最高法院49年台上字第1730號、85
  年台上字第711號判例可資參照。是以無權占有他人不動產而
  受有相當於租金之利益致所有權人受有相同之損害，與無租賃
  關係之賠償同，其性質上與租金之請求權相同，其時效仍應自
  得請求時起算逾5年即罹於時效。被上訴人丙○○使用系爭眷
  舍，於90年3月6日返還上訴人，而依本院89年上字第103號上
  訴人請求被上訴人交還房屋之確定判決所認，其使用借貸之關
  係於80年10月因被上訴人丙○○退休而消滅，是被上訴人丙○
  ○自86年3月10日至90年3月6日間佔用房舍所受相當於租金之
  利益，於各該佔用年度計算迄95年9月13日起訴日止，均已逾5
  年之請求權時效，被上訴人丙○○自得拒絕給付。被上訴人丁
  ○○與上訴人間就系爭眷舍之使用借貸關係於74年3月消滅（
  同上判決之認定），上訴人請求被上訴人丁○○自86年1月7日
  至89年5月17日佔用期間相當租金之不當利益，由各該年度起
  算迄今亦均逾5年之時效，被上訴人丁○○亦得拒絕給付。被
  上訴人2人既以時效完成為由，拒絕給付上訴人租金之請求，
  上訴人之請求自屬無據，原審予以駁回，尚無不合，上訴意旨
  仍爭執本件租金請求權未罹時效而消滅云云，指摘原判決不當
  ，為無理由，應予駁回。
據上論結，本件上訴為無理由，依民事訴訟法第449條第1項、第
78條，判決如主文。
中　　華　　民　　國　　96　　年　　2 　　月　　27　　日
                  民事第四庭    審判長法　官  黃斐君
                                      法　官  陳蘇宗
                                      法　官  黃永祥
以上正本係照原本作成。
不得再上訴。
                                      書記官  陳信和
中　　華　　民　　國　　96　　年　　3 　　月　　1 　　日
                                                      Ｍ
